---
title: "Por que houve mais deputadas federais em 2018?"
author: "Marcus Vinicius Chevitarese Alves, Ângela Batista Oliveira"
date: "25/11/2019"
output: html_document
---

```{r setup, include=FALSE}
knitr::opts_chunk$set(echo = TRUE)
```

## Carrega as bibliotecas necessárias

```{r, message=FALSE, warning=FALSE}
library(plyr)
library(dplyr)
library(tidyr)
library(ggplot2)
library(gridExtra)
library(ggpol)
library(data.table)
library(xltabr)
```

## Carrega arquivos de frequência de eleitos e eleitas em 2014 e 2018.

```{r, message=FALSE, warning=FALSE}
arq_freq_2014 <- "dados/freq_eleitos_uf_2014.csv"
arq_freq_2018 <- "dados/freq_eleitos_uf_2018.csv"

data_freq_2014_origem <- read.csv(arq_freq_2014, sep=";")
head(data_freq_2014_origem, 10)

data_freq_2018_origem <- read.csv(arq_freq_2018, sep=";")
head(data_freq_2018_origem, 10)

```

## a.	Estrutura dos dados e análise exploratória dos candidatos eleitos a deputado federal em 2014 e 2018

### a.1. Estrutura dos dados 2014

```{r}
str(data_freq_2014_origem)
summary(data_freq_2014_origem)
```

### a.2. Estrutura dos dados 2018

```{r}
str(data_freq_2018_origem)
summary(data_freq_2018_origem)
```

### a.3. Total e proporção de eleitos por UF em 2014

```{r}
data_freq_2014 <- ddply(data_freq_2014_origem,
                        .(uf), 
                        transform, 
                        prop=n_eleitos/sum(n_eleitos))
names(data_freq_2014)[4] <- "prop_eleitos"
data_freq_2014
```

### a.4. Total e proporção de eleitos por UF em 2018

```{r}
data_freq_2018 <- ddply(data_freq_2018_origem,.(uf), transform, prop=n_eleitos/sum(n_eleitos))
names(data_freq_2018)[4] <- "prop_eleitos"
data_freq_2018
```

### a.5. Desenha histograma da proporção de deputados federais eleitos por UF e sexo, em 2014

```{r}
n_fig <- 1
ggplot(data_freq_2014, aes(x = prop_eleitos)) +
  geom_histogram(aes(color = sexo), fill = "white",
    position = "identity", bins = 40) +
  scale_color_manual(values = c("#00AFBB", "#E7B800")) +
  ggtitle(paste(n_fig, " - Proporção de deputados federais eleitos por UF e sexo, em 2014"))
```

### a.6. Desenha histograma da proporção de deputados federais eleitos por UF e sexo, em 2018

```{r}
n_fig <- n_fig + 1
ggplot(data_freq_2018, aes(x = prop_eleitos)) +
  geom_histogram(aes(color = sexo), fill = "white",
    position = "identity", bins = 40) +
  scale_color_manual(values = c("#00AFBB", "#E7B800")) +
  ggtitle(paste(n_fig, " - Proporção de deputados federais eleitos por UF e sexo, em 2018"))
```

### a.7. Interpretação dos histogramas de proporção de eleitos

Analisando os dois histogramas, percebemos que a distribuição da proporção de eleitos em 2018 ficou um pouco mais equitativa em relação ao 2014. No primeiro histograma, há uma divisão clara entre homens e mulheres, sendo que, em nenhuma unidade da federação os homens obtiveram menos de 50% das cadeiras. Já em 2018, houve dois casos onde isso ocorreu.

### a.8. Quantitativo e proporção de eleitos para deputado federal por sexo, em 2014

```{r}
tab_eleitos_uf_sexo_2014 <- xtabs(n_eleitos ~ uf + sexo, data_freq_2014)
tab_prop_eleitos_uf_sexo_2014 <- prop.table(tab_eleitos_uf_sexo_2014, c(1))
tab_prop_eleitos_uf_sexo_2014 <- addmargins(tab_prop_eleitos_uf_sexo_2014, c(2))

tab_eleitos_uf_sexo_2014 <- addmargins(tab_eleitos_uf_sexo_2014)
cat("Quantitativo de eleitos - 2014", "\n")
tab_eleitos_uf_sexo_2014

cat("\n", "Proporção de eleitos - 2014", "\n")
tab_prop_eleitos_uf_sexo_2014
```

```{r}

# cross_tab <- reshape2::dcast(data_freq_2014, uf ~ sexo, value.var = "n_eleitos", 
#                                             margins=c("uf", "sexo"), fun.aggregate = sum)
# 
# 
# titulos = c("Proporção de eleitos em 2014", "Cruzamento por UF e sexo do candidato")
# tab_eleitos_uf_sexo_2014 <- xltabr::auto_crosstab_to_wb(cross_tab, titles = titulos)
# openxlsx::openXL(tab_eleitos_uf_sexo_2014)
# 
# cross_tab <- reshape2::dcast(data_freq_2018, uf ~ sexo, value.var = "n_eleitos", 
#                                             margins=c("uf", "sexo"), fun.aggregate = sum)
# 
# 
# titulos = c("Proporção de eleitos em 2018", "Cruzamento por UF e sexo do candidato")
# tab_eleitos_uf_sexo_2018 <- xltabr::auto_crosstab_to_wb(cross_tab, titles = titulos)
# openxlsx::openXL(tab_eleitos_uf_sexo_2018)
```

### a.9. Quantitativo e proporção de eleitos para deputado federal por sexo, em 2018

```{r}
tab_eleitos_uf_sexo_2018 <- xtabs(n_eleitos ~ uf + sexo, data_freq_2018)
tab_prop_eleitos_uf_sexo_2018 <- prop.table(tab_eleitos_uf_sexo_2018, c(1))
tab_prop_eleitos_uf_sexo_2018 <- addmargins(tab_prop_eleitos_uf_sexo_2018, c(2))

tab_eleitos_uf_sexo_2018 <- addmargins(tab_eleitos_uf_sexo_2018)
cat("Quantitativo de eleitos - 2018", "\n")
tab_eleitos_uf_sexo_2018

cat("\n", "Proporção de eleitos - 2018", "\n")
tab_prop_eleitos_uf_sexo_2018
```

### a.10. Gŕaficos de proporção de eleitos para deputado federal por sexo, em 2014 e 2018

```{r}
require(gridExtra)

cd2014 <- data.frame(
  sexo = factor(c("Mulheres", "Homens"),
                   levels = c("Mulheres", "Homens")),
  seats   = c(51, 462),
  colors  = c("red", "blue"),
  stringsAsFactors = FALSE)

n_fig <- n_fig + 1

plot2014 <- ggplot(cd2014) + 
  geom_arcbar(aes(shares = seats, r0 = 5, r1 = 10, fill = sexo)) + 
  scale_fill_manual(values = cd2014$colors) +
  coord_fixed() +
  theme_void() +
  ggtitle(paste(n_fig, ".a", " - Proporção de cadeiras conquistadas\npor sexo, em 2014"))

cd2018 <- data.frame(
  sexo = factor(c("Mulheres", "Homens"),
                   levels = c("Mulheres", "Homens")),
  seats   = c(77, 436),
  colors  = c("red", "blue"),
  stringsAsFactors = FALSE)

plot2018 <- ggplot(cd2018) + 
  geom_arcbar(aes(shares = seats, r0 = 5, r1 = 10, fill = sexo)) + 
  scale_fill_manual(values = cd2018$colors) +
  coord_fixed() +
  theme_void() +
  ggtitle(paste(n_fig, ".b", " - Proporção de cadeiras conquistadas\npor sexo, em 2018"))

grid.arrange(plot2014, plot2018, ncol=2)
```

### a.11. Compara a proporção de eleitas em cada UF em 2014 e 2018

```{r}
tab <- tab_prop_eleitos_uf_sexo_2018[, 1] >= tab_prop_eleitos_uf_sexo_2014[, 1]
comp_2014_2018 <- as.data.frame(tab)
comp_2014_2018
n_maiores_em_2018 <- sum(comp_2014_2018$tab == TRUE)
cat("Estados onde a proporção de eleitas foi maior ou igual em 2018:", n_maiores_em_2018)
```

### a.12. Variância na proporção de eleitas em 2014 e 2018

```{r}
var_2014 <- var(data_freq_2014 %>% dplyr::filter(sexo=="f") %>% select("prop_eleitos"))
cat("Variância - 2014: ", var_2014, "\n")

var_2018 <- var(data_freq_2018 %>% dplyr::filter(sexo=="f") %>% select("prop_eleitos"))
cat("Variância - 2018: ", var_2018, "\n")
```

## b. Discussão sobre resultados da análise exploratória da proporção de eleitos

Em 2014, apenas 51 mulheres candidatas ao cargo de deputado federal foram eleitas, o que corresponde a 9,95% das 513 vagas em disputa. Já em 2018, esse número aumentou para 77 eleitas, ou 15,01% das cadeiras. Isso significa que, proporcionalmente, as mulheres coneguiram 50,85% a mais de cadeiras na Câmara dos Deputado em 2018, na comparação com 2014.

Examinando os outros dados apresentados, o que parece ter ocorrido é que, em 2014, a proporção de candidatas ao cargo de deputado federal eleitas foi "nivelada por baixo" em todas as unidades da federação. Por exemplo, a proporção de eleitas mais alta obtida foi 37,5% (nos estados do Amapá e do Tocantins). Isso, provavelmente, implicou numa baixa variância nessa proporção.

Já em 2018, em geral, a proporção de candidatas a deputado federal eleitas é em 2018 é maior ou igual que em 2014. Isso ocorreu em 21 dos 26 estados e também no Distrito Federal. A proporção de eleitas mais alta passou para 62,5% (no Distrito Federal), além de ter alcançado 50% no estado do Acre. Isso, provavelmente, implicou num aumento da variância nessa proporção, na comparação com 2014 (a variância de 2018 foi mais do dobro da equivalente em 2014).

O que explica esse aumento? Acreditamos ser o estabelecimento de "cotas" de receitas de origem pública. Isso ocorreu em 2018, antes das eleições. Veja explicação de Backes et al. (2018):

"Em resposta à consulta formulada por deputadas federais e senadoras, o TSE decidiu, em 21/5/2018, que os partidos deveriam destinar 30% dos recursos do Fundo Especial de Financiamento de Campanhas
para as candidaturas das mulheres, de maneira global, sem especificar precisamente o percentual para
cada cargo (Presidente, Governador, Senador, Deputado Federal e Estadual). Essa decisão vai ao
encontro do julgamento da ADI 5617, pelo STF, que estabeleceu que 30% dos recursos do Fundo
Partidário devem se destinar à candidatura de mulheres."

Portanto, as mulheres tiveram, em tese, um acesso a uma fatia maior de recursos públicos, o que provavelmente ampliou a proporção total de recursos em comparação aos homens nas Eleições Gerais de 2018. Uma vez que a literatura indica haver uma correlação positiva entre receita de campanha e votação, isso explicaria uma proporção de votos maior e, consequentemente, uma proporção maior de mulheres eleitas, na comparação com 2014, quando a referida cota ainda não havia sido estabelecida.

## c. Hipóteses iniciais do trabalho

Em vista do que foi discutido, formulamos duas hipóteses:
(H1) Houve aumento estatisticamente significativo na proporção de receitas das candidatas ao cargo de deputado federal em 2018, na comparação com 2014.
(H2) Houve aumento estatisticamente significativo na proporção de votos nas candidatas ao cargo de deputado federal em 2018, na comparação com 2014.

## d. Análise exploratória dos candidatos

### d.1. Carrega e prepara dados de receitas e votação dos candidatos

Nota: os dados foram obtidos no Sistema de Estatísticas Eleitorais - Siele, da Câmara dos Deputados.
```{r}
# Carrega arquivos de votação e receitas de candidatos e candidatas em 2010
# Esses arquivos tinham estrutura um pouco diferentes e, por isso, foram carregados à parte
arq_candidatos_2010 <- "dados/candidatos_2010.csv"
dados_candidatos_2010_orig <- read.csv(arq_candidatos_2010, sep=";")
dados_candidatos_2010_orig$num_titulo_eleitoral <- as.character(dados_candidatos_2010_orig$num_titulo_eleitoral)
head(dados_candidatos_2010_orig, 10)

arq_candidatos_2010_sexo <- "dados/candidatos_2010_sexo.csv"
dados_candidatos_2010_sexo <- read.csv(arq_candidatos_2010_sexo, sep=";")
dados_candidatos_2010_sexo$num_titulo_eleitoral <- as.character(dados_candidatos_2010_sexo$num_titulo_eleitoral)
head(dados_candidatos_2010_sexo, 10)

arq_candidatos_2010 <- merge(x=dados_candidatos_2010_orig, 
                            y=dados_candidatos_2010_sexo, 
                            by="num_titulo_eleitoral",
                            all=TRUE)

arq_candidatos_2010

```

```{r}
# Carrega arquivos de votação e receitas de candidatos e candidatas em 2014 e 2018.
arq_rec_vot_2014_2018 <- "dados/receitas_e_votacao_2014_e_2018.csv"

dados_rec_vot_2014_2018_orig <- read.csv(arq_rec_vot_2014_2018, sep=";")
head(dados_rec_vot_2014_2018_orig, 10)

# Substituindo separador de decimais "," por "."
dados_rec_vot_2014_2018_orig$valor_receita_publica <- gsub(',', '.', dados_rec_vot_2014_2018_orig$valor_receita_publica)
dados_rec_vot_2014_2018_orig$valor_receita_publica <- as.numeric(dados_rec_vot_2014_2018_orig$valor_receita_publica)

dados_rec_vot_2014_2018_orig$valor_receita_total <- gsub(',', '.', dados_rec_vot_2014_2018_orig$valor_receita_total)
dados_rec_vot_2014_2018_orig$valor_receita_total <- as.numeric(dados_rec_vot_2014_2018_orig$valor_receita_total)

dados_rec_vot_2014_2018_orig$igpm_2014_2018 <- gsub(',', '.', dados_rec_vot_2014_2018_orig$igpm_2014_2018)
dados_rec_vot_2014_2018_orig$igpm_2014_2018 <- as.numeric(dados_rec_vot_2014_2018_orig$igpm_2014_2018)

# Substituindo "NA" por 0
dados_rec_vot_2014_2018_orig <- dados_rec_vot_2014_2018_orig %>%
  mutate(valor_receita_publica = coalesce(valor_receita_publica, 0))

# Substituindo "FEMININO" e "MASCULINO" por "m" e "f"
dados_rec_vot_2014_2018_orig <- dados_rec_vot_2014_2018_orig %>%
  mutate(sexo = ifelse(sexo == "FEMININO", "f", "m"))

# Criando nova coluna, para identificar diretamente se o candidato foi eleito
dados_rec_vot_2014_2018_orig <- dados_rec_vot_2014_2018_orig %>%
  mutate(eleito = ifelse(situacao_eleitoral=="ELEITO POR MÉDIA" | situacao_eleitoral=="ELEITO POR QP", 1, 0))

head(dados_rec_vot_2014_2018_orig, 10)

```

### d.2. Diferença na proporção de receitas das candidatas a deputado federal, em 2014 e 2018

```{r}
dados_prop_rec <- 
  ddply(dados_rec_vot_2014_2018_orig,
        .(ano_eleicao, uf), 
        transform, 
        prop=valor_receita_total/sum(valor_receita_total)) %>%
  select('ano_eleicao', 'uf', 'sexo', 'prop') %>%
  filter(sexo == 'f' & (ano_eleicao == '2014' | ano_eleicao == '2018'))
names(dados_prop_rec)[4] <- "prop_rec"

n_fig <- n_fig + 1
ggplot(data=dados_prop_rec, aes(x=ano_eleicao, y=prop_rec, fill=factor(ano_eleicao))) +
    geom_boxplot() +
    scale_y_log10() +
    ylab("Proporção de receitas na UF")+
    labs(fill="Eleição")+
    ggtitle(paste(n_fig, " - Proporção de receitas das candidatas a deputado federal, em 2014 e 2018"))
```

### d.3. Diferença na proporção de receitas das candidatas a deputado federal, em 2014 e 2018 (detalhe por UF)

```{r }
dados_prop_rec <- 
  ddply(dados_rec_vot_2014_2018_orig,
        .(ano_eleicao, uf), 
        transform, 
        prop=valor_receita_total/sum(valor_receita_total)) %>%
  select('ano_eleicao', 'uf', 'sexo', 'prop') %>%
  filter(sexo == 'f' & (ano_eleicao == '2014' | ano_eleicao == '2018'))
names(dados_prop_rec)[4] <- "prop_rec"

n_fig <- n_fig + 1

ggplot(data=dados_prop_rec, aes(x=sexo, y=prop_rec, fill=factor(ano_eleicao))) +
    geom_boxplot() +
    facet_wrap(~uf) +
    scale_y_log10() +
    xlab("UF") +
    ylab("Proporção de eleitos na UF")+
    labs(fill="Eleição")+
    ggtitle(paste(n_fig, " - Proporção de receitas das candidatas a deputado federal, em 2014 e 2018"))
```

### d.4. Dependência de recursos públicos

```{r}
dados_rec_pub_2018 <- dados_rec_vot_2014_2018_orig %>% 
  filter(ano_eleicao == '2018') %>%
  select('uf', 'sexo', 'valor_receita_publica', 'valor_receita_total')

lista_receitas_2018  <- reshape2::melt(dados_rec_pub_2018, value.name = "receita", id=c("uf", "sexo"))

n_fig <- n_fig + 1

ggplot(lista_receitas_2018, aes(fill=variable, y=receita, x=uf)) +
  geom_bar(stat="identity", width = 0.8, position = "fill") +
  facet_wrap(~sexo) +
  theme(legend.position="bottom", axis.text.y = element_text(size = 7)) +
  guides(fill=guide_legend(title = NULL)) +
  geom_hline(yintercept = 0.50, color = "blue") +
  coord_flip() +
  ggtitle(paste(n_fig, " - Proporção de receitas públicas de mulheres e homens\n nas eleições para deputado federal, em 2018"))

```


### d.5. Diferença na proporção de votos nas candidatas a deputado federal, em 2014 e 2018

```{r}
dados_prop_vot <- 
  ddply(dados_rec_vot_2014_2018_orig,
        .(ano_eleicao, uf), 
        transform, 
        prop=n_votos/sum(n_votos)) %>%
  select('ano_eleicao', 'uf', 'sexo', 'prop') %>%
  filter(sexo == 'f' & (ano_eleicao == '2014' | ano_eleicao == '2018'))
names(dados_prop_vot)[4] <- "prop_votos"

n_fig <- n_fig + 1

ggplot(data=dados_prop_vot, aes(x=ano_eleicao, y=prop_votos, fill=factor(ano_eleicao))) +
    geom_boxplot() +
    scale_y_log10() +
    ylab("Proporção de votos na UF")+
    labs(fill="Eleição")+
    ggtitle(paste(n_fig, " - Proporção de votos em candidatas a deputado federal,\n em 2014 e 2018"))
```

### d.6. Diferença na proporção de votos nas candidatas a deputado federal, em 2014 e 2018 (detalhe por UF) 

```{r}
dados_prop_vot <- 
  ddply(dados_rec_vot_2014_2018_orig,
        .(ano_eleicao, uf), 
        transform, 
        prop=n_votos/sum(n_votos)) %>%
  select('ano_eleicao', 'uf', 'sexo', 'prop') %>%
  filter(sexo == 'f' & (ano_eleicao == '2014' | ano_eleicao == '2018'))
names(dados_prop_vot)[4] <- "prop_votos"

n_fig <- n_fig + 1

ggplot(data=dados_prop_vot, aes(x=sexo, y=prop_votos, fill=factor(ano_eleicao))) +
    geom_boxplot() +
    facet_wrap(~uf) +
    scale_y_log10() +
    xlab("UF") +
    ylab("Proporção de eleitos na UF") +
    labs(fill="Eleição") +
    ggtitle(paste(n_fig, "- Proporção de votos em candidatas a deputado federal, em 2014 e 2018"))
```

### d.7. Discussão sobre os resultados da análise exploratória dos candidatos

Em geral, tanto a mediana da proporção de receitas quanto a mediana da proporção de votos foram superiores em 2018 na comparação com 2014, no universo analisado (candidatas ao cargo de deputado federal, com candidaturas consideradas aptas pelo TSE e receita superior a zero).

Tais dados, portanto, corroboram as hipóteses aventadas.

## e. Análise confirmatória

### e.1. Teste de normalidade da proporção de receitas

```{r}
dados_rec <-
  dados_rec_vot_2014_2018_orig %>% 
  select('ano_eleicao', 'uf', 'sexo', 'valor_receita_total')
head(dados_rec, 10)

dados_rec_f <- 
  ddply(dados_rec,.(ano_eleicao, uf), transform, prop=valor_receita_total/sum(valor_receita_total)) %>%
  filter(sexo=='f') %>% 
  select('ano_eleicao', 'uf', 'prop')
head(dados_rec_f, 10)

shapiro.test(dados_rec_f$prop)
```

### e.2. Teste de normalidade da proporção de votos

```{r}
dados_vot <-
  dados_rec_vot_2014_2018_orig %>% 
  select('ano_eleicao', 'uf', 'sexo', 'n_votos')
head(dados_vot, 10)

dados_vot_f <- 
  ddply(dados_vot,
        .(ano_eleicao, uf), 
        transform, 
        prop=n_votos/sum(n_votos)) %>%
  filter(sexo=='f') %>% 
  select('ano_eleicao', 'uf', 'prop')
head(dados_vot_f, 10)

shapiro.test(dados_vot_f$prop)
```


### e.3. Teste de Kruskall-Wallis para comparar a proporção de receitas das candidatas ao cargo de deputado federal em 2014 e 2018 (H1)

#### Justiticativa do uso do Kruskall-Wallis

Como foi visto nas seções anteriores, o teste de normalidade de Shapiro-Walk rejeitou a hipótese nula de que as distribuições não fossem significativamente diferentes da normal; ou seja, elas são diferentes da normal. Portanto, precisamos de um método não-paramétrico.

Segundo o Handbook of Biological Statistics*, "o uso mais comum do teste de Kruskall-Wallis é quando se tem uma variável nominal e uma variável de medida, um experimento no qual normalmente a Anova seria utilizada, mas a variável de medida não atende a assunção de normalidade.

Fonte: http://www.biostathandbook.com/kruskalwallis.html

#### Nota

Nessa análise e na posterior foram computados somente dados de candidatos considerados aptos pelo TSE e com receita maior do que zero.

```{r analise_confirmatoria_receitas}
tab_prop_rec_f <- xtabs(prop ~ uf + ano_eleicao, data=dados_rec_f)
tab_prop_rec_f

kruskal.test(prop ~ ano_eleicao, data=dados_rec_f)

```

### e.4. Interpretação do teste de Kruskal-Wallis relativo à proporção de receitas das mulheres

Como o p-valor é inferior ao nível de significância de 0,05, podemos concluir que há diferenças significativas entre os grupos, ou seja, entre as eleições de 2014 e 2018, no que tange à proporção de receitas das candidatas ao cargo de deputado federal dentro do respectivo distrito eleitoral (UF).

### e.5. Teste de Kruskall-Wallis para comparar a proporção de votos das candidatas ao cargo de deputado federal em 2014 e 2018 (H2)

```{r}
tab_prop_vot_f <- xtabs(prop ~ uf + ano_eleicao, data=dados_vot_f)
tab_prop_vot_f

kruskal.test(prop ~ ano_eleicao, data=dados_vot_f)
```

### e.6. Interpretação do teste de Kuskal-Wallis relativo à proporção de votos das mulheres

Como o p-valor é inferior ao nível de significância de 0,05, podemos concluir que há diferenças significativas entre os grupos, ou seja, entre as eleições de 2014 e 2018, no que tange à proporção de votos das candidatas ao cargo de deputado federal dentro do respectivo distrito eleitoral (UF).

Tem-se então que, ao se comparar 2014 e 2018, houve variação significativa tanto na proporção de receitas quanto na proporção de votos nas mulheres candidatas ao cargo de deputado federal.

## f. Considerações finais

As hipóteses aventadas receberam suporte das evidências mostradas. O estabelecimento legal das cotas de receitas públicas para as candidatas do sexo feminino aumentou a proporção relativa de receitas por gênero em cada UF, na comparação entre 2014 e 2018. Esse aumento foi estatisticamente significativo (H1).

Além disso, foi identificado também, em relação ao mesmo universo, um aumento na proporção relativa de votos por gênero em cada UF, na comparação entre 2014 e 2018. Esse aumento também foi estatisticamente significativo (H2).

Apesar de esse estudo, isoladamente, não estabelecer a causalidade, parece-nos que há uma influência positiva e significativa nas referidas cotas no aumento de mulheres eleitas para deputado federal. Essa influência se dá de forma indireta: ela provoca um aumento na proporção de receitas, o que, por sua vez, aumenta a proporção de votos -- relação bem conhecida da literatura de Financiamento de Campanha. Naturalmente, o aumento na proporção de votos favorece a ampliação na proporção de eleitas em cada unidade da federação.



